臺灣高等法院臺南分院民事判決　九十一年度上易字第二三０號　　Ｋ
　　　上　訴　人　己　○　○
　　　　　　　　　庚　○　○
　　　被　上訴人　戊　○　○
　　　　　　　　　甲　○○○
　　　　　　　　　丙　○　○
　　　　　　　　　乙　○　○
　　　訴訟代理人　丁　○　○
右當事人間請求土地所有權移轉登記事件，上訴人對於臺灣雲林地方法院中華民國九
十一年八月十四日第一審判決（九十一年度訴字第二四０號）提起上訴，本院判決如
左：
      主      文
上訴駁回。
第二審訴訟費用由上訴人負擔。
      事      實
甲、上訴人方面：
  一、聲明：求為判決：
    (一)原判決廢棄。
    (二)被上訴人戊○○、甲○○○、丙○○應就坐落雲林縣虎尾鎮○○段五四一號建
      面積六一０．０九平方公尺土地辦理分割。如雲林縣虎尾地政事務所九十一年
      七月九日複丈成果圖（即附圖二）所示Ａ部分面積七八平方公尺分歸被上訴人
      戊○○取得，其餘部分面積五三二．０九平方公尺分歸被上訴人戊○○、甲○
      ○○、丙○○共同取得，並按戊○○七四．五二平方公尺、甲○○○一五二．
      五二平方公尺、丙○○三０五．０五平方公尺比例保持共有。
    (三)被上訴人戊○○應將前項分割結果就Ａ部分面積七八平方公尺辦理所有權移轉
      登記與上訴人二人共有，應有部分各二分之一。
    (四)被上訴人乙○○應就坐落雲林縣虎尾鎮○○段五四二號建面積四二．六六平方
      公尺土地內分割出如雲林縣虎尾地政事務所九十一年七月九日複丈成果圖（即
      附圖二）所示Ｂ部分二平方公尺，並將該土地辦理所有權移轉登記與上訴人二
      人共有，應有部分各二分之一。
    (五)第一、二審訴訟費用由被上訴人等負擔。
  二、陳述：除與原判決記載者相同，予以引用外，補稱：
    (一)被上訴人戊○○之夫廖服芎與上訴人之父顏羊羔為系爭土地所有權移轉登記事
      件，於民國（下同）五十九年十二月二十六日在台灣雲林地方法院（以下簡稱
      雲林地院）五十九年度訴字第九七一號成立和解，其和解內容為：廖服芎願意
      就重測前坐落雲林縣虎尾鎮○○段五三–一０號（重測後信義段五四一號）土
      地內甲部分面積五四平方公尺，乙部分面積二四平方公尺及重測前五三–三號
      （重測後信義段五四二號）甲部分面積二平方公尺土地出賣與顏羊羔，價款新
      台幣（下同）二萬八千四百四十八元，並約定土地辦理分割後移轉所有權登記
      與原告顏羊羔，有和解筆錄為據。因廖服芎不依和解條款將出賣之土地辦理分
      割登記後移轉所有權登記與顏羊羔，顏羊羔乃依據和解條款將應付之價款二萬
      八千四百四十八元以虎尾郵局第一二九號存證信函郵寄廖服芎收受，但廖服芎
      拒收，又因雲林縣虎尾地政事務所以系爭買賣土地未辦理分割，致無法移轉所
      有權登記為由予以駁回。顏羊羔不得已乃代為繳納土地增值稅一萬六千二百零
      四元，並將應付之其餘價款一萬二千二百四十四元，於六十八年五月十一日以
      虎尾郵局第一七五號存證信函郵寄匯票一張予廖服芎收受，但廖服芎則於同年
      五月十四日以虎尾郵局第一七九號存證信函函覆拒收，顏羊羔不得已於六十八
      年七月二十八日向雲林地院提存所以六十八年度存字第二七九號辦理提存。
    (二)基上事實，買受人顏羊羔已依雲林地院五十九年度訴字第九七一號和解條件履
      行應付之價款完畢，但因出賣人廖服芎不依和解條件將出賣之土地分割後辦理
      所有權移轉登記，應負遲延責任，不能歸責於顏羊羔。
    (三)出賣人廖服芎於七十一年七月四日死亡，其土地由其妻戊○○繼承，有土地登
      記謄本為據。則戊○○就系爭出賣之土地負有辦理所有權移轉登記之義務。而
      顏羊羔亦於七十七年八月十七日死亡，其權利義務由上訴人二人繼承。
    (四)重測後之信義段五四一號土地之共有人為甲○○○持分四分之一，丙○○持分
      二分之一，戊○○持分四分之一。戊○○既繼承出賣人廖服芎之土地，因怠於
      行使將出賣之土地辦理分割後移轉登記與上訴人二人，為此依據民法第二百四
      十二條規定由上訴人代位行使權利，就五四一號土地辦理分割登記，並就戊○
      ○所有分得即附圖二所示Ａ部分面積七八平方公尺辦理所有權移轉登記與上訴
      人二人，應有部分各二分之一。其餘部分面積五三二．０九平方公尺分歸被上
      訴人戊○○、甲○○○、丙○○共同取得，並按戊○○七四．五二平方公尺，
      甲○○○一五二．五二平方公尺，丙○○三０五．０五平方公尺比例保持共有
      。
    (五)被上訴人乙○○所有坐落雲林縣虎尾鎮○○段五四二號建面積四二．六六平方
      公尺土地係繼承廖服芎之子廖榮基之土地而來，亦應受前開五十九年度訴字第
      九七一號和解筆錄之拘束，則被上訴人乙○○應就五四二號土地內分割出如附
      圖二所示Ｄ部分面積二平方公尺，並將該土地辦理所有權移轉登記與上訴人二
      人。
    (六)按解釋意思表示應探求當事人之真意，不得拘泥於所用之辭句，民法第九十八
      條定有明文。根據和解筆錄第一項後段規定：「被告（廖服芎）應就所出賣之
      土地辦理分割後移轉所有權登記與原告（顏羊羔）」應可得出和解當時兩造之
      真意應是由出賣人廖服芎辦理共有物分割登記取得單獨所有權後，再將以前所
      同意出賣之土地移轉登記與買受人顏羊羔，即該和解筆錄所列之買方移轉土地
      所有權登記請求權之生效時點應是以賣方完成共有物分割登記後為起始點，但
      本件系爭土地迄今仍處於共有狀態中，故買方顏羊羔尚不得以已提存土地買賣
      價金為由，向賣方廖服芎請求所有權移轉登記，是亦無時效消滅問題。本件廖
      服芎未就分管出賣之土地辦理分割，致拖延至今兩造仍未辦理所有權移轉登記
      ，此係可歸責於出賣人之原因所發生，自無民法第一百二十五條，十五年請求
      權時效消滅之適用，但原判決以業已時效消滅為由，判決駁回原告之訴，其認
      事用法均有不合。
    (七)根據雲林地院五十九年度訴字第九七一號顏羊羔與廖服芎間所有權移轉登記事
      件和解筆錄第一項：「被告願受原告新台幣二萬八千四百四十八元後將坐落虎
      尾鎮○○段五三–三號內如附圖甲部分所示面積０．０００二公頃、同段五三
      –一０號內如附圖甲部分面積０．０００五四公頃、同段五三–一０號內如附
      圖乙部分所示面積０．００二四公頃、同段五三–一號內如附圖乙部分所示面
      積０．００一六公頃土地辦理分割後移轉所有權登記與原告」。即該和解筆錄
      第一項後段明確規定：「被告（廖服芎）應就所出賣之土地辦理分割後移轉登
      記與原告（顏羊羔）」。則本件請求移轉登記請求權時效，應自上開出賣之土
      地辦理分割登記後，為請求權之生效時點。
    (八)被上訴人等四人另案請求上訴人就上開出賣土地上之房屋及土地，以無權占有
      為原因訴請拆屋還地之訴訟，經雲林地院以八十九年度訴字第二七三號判決：
      「原告之訴駁回」確定。在該事件中法官認定：依據五十九年度訴字第九七一
      號所有權移轉登記事件和解筆錄第一項後段所列之買方移轉土地所有權登記之
      生效時點，應是以賣方完成共有物分割登記後為起始點。但本件系爭土地迄今
      仍處以共有狀態中，故買方即被告尚不得以已提存土地買賣價金為由向賣方請
      求移轉所有權登記，是亦無時效消滅問題云云。可見本件自成立和解筆錄後可
      歸責於被上訴人不將出賣之土地辦理分割登記所發生。但本件原判決以時效業
      已消滅為由，判決駁回原告之訴，實有不合。
  三、證據：除援用第一審所提證據外，補提：和解筆錄、存證信函、雲林縣虎尾地
      政事務所土地登記案件駁回理由書、土地增值稅繳納通知書、提存書、民事判
      決（均影本）等件為證。
乙、被上訴人方面：
  一、聲明：
    (一)上訴駁回。
    (二)第二審訴訟費用由上訴人負擔。
  二、陳述：除與原判決記載相同者，予以引用外，補稱：
    (一)上訴人先父顏羊羔方於五十九年十二月二十六日在雲林地院依五十九年度訴字
      第九七一號與廖服芎成立和解之時，顏羊羔明知被其「占」用之系爭土地面積
      約九十六平方公尺，原為廖服本、廖服芎、廖啟昌（廖服近繼承人）及廖服勇
      兄弟四人所共有，有上訴人呈庭供證之一份土地使用權證明書影本上之記載為
      證。由於辦理土地分割必須全体共有人同意，顏羊羔當時既未對廖服芎外其他
      三位被占有土地之共有人提起和解告訴，顯有違反程序正義上之瑕疵，顏羊羔
      本人實難脫因果關係之責。
    (二)上訴人一再辯稱：「廖服芎不依和解條款將出賣之土地辦理分割後移轉登記與
      顏羊羔」乙節，實有冤屈。按照五十九年度訴字第九七一號和解筆錄中確實載
      明：被告廖服芎「願」領受原告顏羊羔新台幣二萬八千四百四十八元後，才辦
      理土地分割及移轉登記。廖服芎對於前開共有土地分割依法並無自主權、後來
      地價上漲致增加增值稅負擔等利益衝突問題，均因善意引發婉拒領受前述之金
      錢非事出無因，概系爭土地六十八年公告現值已較五十九年上漲近三倍，有地
      價謄本一份足憑，顏羊羔事隔八年後不予理會廖服芎不願以二萬八千四百四十
      八元賤售系爭土地，還擅自假冒地主名義繳納土地增值稅一萬六千二百零四元
      ，將扣抵剩餘之一萬二千二百四十四元在六十八年七月二十八日辦理提存（已
      解繳國庫），即堅稱已履行應付之價款完畢，隨即逕行「強制分割」登記取得
      虎尾鎮○○段第五四九號面積約十六平方公尺之土地一筆（市價約二百萬元）
      ，有土地登記簿謄本一份為證，此既有發生前揭登記之事實，何來「遲延」責
      任之說。何況原審認定消滅時效期間起算點，無論從五十九年十二月三十日（
      本院按：應為二十六日）和解成立日起、或自六十八年七月二十八日提存清償
      後，至今均逾十五年，其判決公正、客觀。爰依民法第一百二十五條規定，請
      求權因十五年期間未行使而消滅。上訴人為顏羊羔之繼承人，自應繼承其一切
      權利義務，原審據此而為上訴人敗訴之判決，並無不合。
    (三)上訴人請求判決將被上訴人戊○○、甲○○○、丙○○三人就坐落雲林縣虎尾
      鎮○○段五四一號面積六一０．０九平方公尺土地辦理分割，如雲林縣虎尾地
      政事務所九十一年七月九日複丈成果圖所示Ａ部分面積七八平方公尺歸被上訴
      人戊○○取得，．．．其餘面積依持分比例保持共有乙節，業經原審判決認：
      「原告既非前開土地之共有人，其併請求分割物，不應准許」，此民法第八百
      二十四條定有明文，故上訴人之請求應屬無理。
    (四)基於請求權時效消滅，上訴人請求判決被上訴人戊○○名下，就前條如圖示Ａ
      部分面積七八平方公尺，及被上訴人乙○○名下，就虎尾鎮○○段五四二號，
      如圖示Ｂ面積二平方公尺土地辦理分割後，將所有權移轉登記與上訴人二人應
      有部分各二分之一，均於法無據。
    (五)系爭土地自三十五年起即由廖服芎兄弟四人所共同持有，並非因繼承原因登記
      取得，故前述土地共有人間均未發生有土地分管情事，此有附卷之土地登記簿
      、除戶戶籍謄本等資料足憑。上訴人父親顏羊羔於四、五十年間占用系爭土地
      ，後兩造於五十九年十二月二十六日在雲林地院成立和解。按和解筆錄所記載
      土地交易之程序，係依照第一項前段「被告願領受原告新台幣二萬八千四百四
      十八元後」，才進行後段「土地辦理分割移轉登記與原告」之步驟，豈顏羊羔
      僵持以契約之共有土地無法分割登記為緣由，喪失於第一時間履行將二萬八千
      四百四十八元之購地款項辦理提存，乃為上訴人所不爭之事實。因債務人（買
      方）不於適當時期，或不依適當方法履行債務時，即須支付違約金，此違約金
      除當事人另有訂定外，視為因不履行而生損害之賠償總額，此民法第二百五十
      條定有明文。何況前項訴訟和解自五十九年十二月二十六日達成日起，迄今三
      十二年來各項土地稅捐等費用上訴人均未曾支付，據此被上訴人有理由就系爭
      土地請求再以和解之手段，來達成履行或不履行之損害賠償為給付目標。
    (六)債務人顏羊羔六十八年五月十一日以虎尾郵局第一七五號存證信函，郵寄總金
      額二萬八千四百四十八元之購地款，其中包含三筆高達一萬六千二百零四元之
      增值稅在內，因給付逾時已涉及損害債權人廖服芎之權益，廖服芎復以虎尾郵
      局第一七九號存證信函退還寄來之一萬二千二百四十四元匯票一張、土地增值
      稅繳納收據三張，同時告訴顏羊羔：「事隔近十年，土地增值已逾數十倍，須
      另按時價估算給付（即前述違約金），始能辦理分割登記，並表示代繳土地增
      值稅乙事，並未徵詢當事人同意，有關消滅時效之後果應自行負責。」等語，
      惟債務人顏羊羔均置之不理，債權人當時即給予十五年之期限，已盡催告之義
      務，上訴人為顏羊羔之繼承人自應繼承其一切權利義務，故依據民法第二百五
      十四條之規定，應可解除兩造之契約，此完全與原審判決上訴人土地登記請求
      權自和解判決日起，已因十五年期間未行使而消滅一事，不謀而合。
    (七)按「法院不問訴訟程度如何，如認有成立和解之望者，得於言詞辯論時，或使
      受命推事，受託推事，試行和解。」、「和解有無效或得撤銷之原因者，當事
      人得請求繼續審判。」民事訴訟法第三百七十七條及第三百八十條第一項後段
      定有明文。按上訴人舉證雲林地院八十九年度訴字第二七三號拆屋還地事件判
      決，該件承審法官認定依據五十九年度訴字第九七一號和解筆錄所列之買方移
      轉土地所有權登記請求權之生效時點，應是以賣方完成共有物分割登記後為起
      始點。但本件系爭土地迄今仍處於共有狀態中，故買方即被告尚不得以已提存
      土地買賣價金為由向賣方即原告請求移轉所有權登記，是亦無時效消滅問題。
      程序上法官會如是認定係完全採用買方立場，將系爭土地擺在應先辦理分割登
      記後才付款觀點。但雲林地院九十一年度訴字第二四０號土地所有權登記事件
      判決主旨：「原告之訴駁回」，該件承審法官採用賣方立場，認定土地交易應
      先付款後才辦理分割登記，應較符合前述和解筆錄旨意及社會通念，上訴人無
      端爭議勢會造成「雞先生蛋或蛋生雞」等問題困擾，以致纏訟不休。
   (八)上訴人於九十一年十月二十五日之上訴理由狀供述：「因虎尾地政事務所以系
     爭買賣土地未辦分割，致無法移轉所有權登記為由予以駁回」，顯見顏羊羔在
     六十八年間已有行使其土地登記請求權失敗之跡證。顏羊羔當時除已支付之二
     萬八千四百四十八元外，不願履行給付因土地增值賣方所期約之違約金，其一
     再抵制僵持而未採「持分登記」步驟以保權益，以方便繼承人他日再以土地共
     有人身分依法聲請分割，其權利之喪失賣方並無義務催告，緘認為上訴人未完
     成登記部分土地之請求權已因十五年期間未行使而消滅，故原審之判決，並無
     不合。
   (九)上訴人因持有署名顏林彩鳳之一紙土地使用權同意書及尚有占用系爭土地之事
     實，致被上訴人向雲林地院提起拆屋還地之訴訟，遭敗訴之判決。但此並不代
     表上訴人對於系爭土地即具有所有權，故其向鈞院上訴，請求辦理所有權移轉
     登記乙事為無理。
  三、證據：除援用第一審所提證據外，補提：土地使用權證明書、地價謄本、土地
      登記簿謄本（均影本）等件為證。
      理      由
一、本件上訴人起訴主張：被上訴人戊○○之配偶廖服芎，前與上訴人之父顏羊羔因
    請求土地所有權移轉登記事件，於五十九年十二月二十六日在經雲林地院以五十
    九年度訴字第九七一號成立訴訟上和解，其和解內容為：廖服芎願將坐落雲林縣
    虎尾鎮○○段五三─三號（即重測後虎尾鎮○○段五四二號，以下簡稱系爭五四
    二號）內甲部分（即附圖一所示甲部分）、面積二平方公尺；及同段五三─一０
    號（即重測後虎尾鎮○○段五四一號，以下簡稱系爭五四一號）內甲部分（即附
    圖一所示甲部分）、面積五四平方公尺，乙部分（即附圖一所示乙部分）、面積
    二四平方公尺，出賣與顏羊羔，價款二萬八千四百四十八元，並約定土地辦理分
    割後移轉所有權登記與顏羊羔。詎廖服芎不依和解內容履行，顏羊羔乃將應付價
    款二萬八千四百四十八元，以存證信函郵寄廖服芎收受，惟為廖服芎所拒收，顏
    羊羔乃扣除代繳土地增值稅一萬六千二百零四元後，將餘款一萬二千二百四十四
    元以匯票並附存證信函郵寄廖服芎收受，然廖服芎仍予拒收。顏羊羔不得已於六
    十八年七月二十八日以雲林地院六十八年度存字第二七九號辦理提存，嗣向雲林
    縣虎尾地政事務所辦理所有權移轉登記，惟因系爭土地未辦理分割，致無法移轉
    所有權為由，經該地政事務所駁回。系爭土地買受人顏羊羔既已依五十九年度訴
    字第九七一號和解條件履行給付價款完畢，僅因出賣人廖服芎不依和解條件，將
    系爭土地分割並辦理所有權移轉登記，自應負遲延責任。因廖服芎已於七十一年
    七月四日死亡，系爭五四一號土地由其配偶即被上訴人戊○○繼承，戊○○就前
    開出賣之系爭土地，應負分割並辦理所有權移轉登記義務，亦怠於辦理分割後移
    轉登記與上訴人；至系爭五四二號土地，則由被上訴人乙○○繼承自廖服芎之子
    廖榮基而來，亦應受前開和解約定拘束，亦怠於辦理分割後移轉登記與上訴人。
    因顏羊羔已於七十七年八月十七日死亡，其權利義務由上訴人二人繼承，上訴人
    自得依和解契約及民法第二百四十二條之規定代位行使權利等情，爰求為命：(一)
    被上訴人戊○○、甲○○○、丙○○應就坐落雲林縣虎尾鎮○○段五四一號建面
    積六一０．０九平方公尺土地辦理分割如附圖二所示Ａ部分面積七八平方公尺分
    歸被上訴人戊○○取得，其餘部分面積五三二．０九平方公尺分歸被上訴人戊○
    ○、甲○○○、丙○○共同取得，並按戊○○七四．五二平方公尺、甲○○○一
    五二．五二平方公尺、丙○○三０五．０五平方公尺比例保持共有。(二)被上訴人
    戊○○應將前項分割結果就Ａ部分面積七八平方公尺辦理所有權移轉登記與上訴
    人二人共有，應有部分各二分之一。(三)被上訴人乙○○應就坐落雲林縣虎尾鎮○
    ○段五四二號建面積四二．六六平方公尺土地內分割出如附圖二所示Ｂ部分二平
    方公尺，並將該土地辦理所有權移轉登記與上訴人二人共有，應有部分各二分之
    一之判決等語。
二、被上訴人則以：系爭五四一號土地，如附圖二所示Ａ部分、面積七十八平方公尺
    ，為被上訴人戊○○、甲○○○、丙○○共有；系爭五四二地號土地，如附圖二
    所示Ｂ部分、面積二平方公尺，為被上訴人乙○○所有。系爭兩筆土地，於民國
    六十八年前，其周圍環境尚未開發，被上訴人家屬當時拆除違章房屋，並以三百
    坪土地配合規劃十米寬道路，又因雲林縣虎尾鎮○○路臨民族路口之違建未拆除
    ，致使馬路不通，乃於六十八年間，再以二十三萬元代價，自費打通並銜接東側
    巷道，今日交通暢通，且位處雲林縣虎尾鎮鬧區，系爭土地價格，應高於公告現
    值。依和解筆錄意旨，顏羊羔應在五十九年間即付清該款項，其因故未付，延至
    六十八年間，始寄達匯票一萬二千二百四十四元，且數額不符上述和解內容，遭
    出賣人拒收退回，同時還附帶告訴顏羊羔須補足土地增值差額。詎顏羊羔置之不
    理，而將退回之款項，於六十八年七月二十八日轉向雲林地院提存。第查系爭土
    地，依五十九年公告現值為每坪六百五十元，六十八年三月間，已調整為每坪一
    千八百十八元，土地增值近三倍。顏羊羔於六十八間，以該和解筆錄向地政機關
    辦理登記，竟未徵求地主同意，即以地主名義申報繳納增值稅，並從和解價金二
    萬八千四百四十八元中，自行扣除土地增值稅，向雲林地院提存一萬二千二百四
    十四元，罔顧土地增值利益，其提存對被上訴人不生效力。再者，系爭土地原為
    廖服芎與第三人廖服本、廖服勇、廖啟昌等四人共有，該共有土地非經共有人全
    體同意，無法辦理分割，廖服芎對於系爭土地亦無自主權，顏羊羔深知此情事後
    ，竟採消極不付價金抵制，且未積極請求廖服芎辦理應有部分移轉登記，以確保
    其權益，出賣人亦無義務催告，上訴人未完成交易登記之請求權，已因十五年間
    不行使而消滅。又上訴人雖占有系爭土地事實，惟其僅有使用權，並無所有權，
    是上訴人請求將系爭土地辦理分割並移轉所有權登記，難認有理由等語，資為抗
    辯。
三、查上訴人主張被上訴人之被繼承人廖服芎，前與上訴人之被繼承人顏羊羔，因請
    求土地所有權移轉登記事件，於五十九年十二月二十六日經雲林地院以五十九年
    度訴字第九七一號成立訴訟上和解，其和解內容為：廖服芎願將坐落雲林縣虎尾
    鎮○○段五三─一０號（即重測後虎尾鎮○○段五四一號，以下簡稱系爭五四一
    號）內甲部分（即附圖一所示甲部分）、面積五四平方公尺，乙部分（即附圖一
    所示乙部分）、面積二四平方公尺；及同段五三─三號（即重測後虎尾鎮○○段
    五四二號，以下簡稱系爭五四二號），甲部分（即附圖一所示甲部分）、面積二
    平方公尺，出賣與顏羊羔，價款二萬八千四百四十八元，並約定土地辦理分割後
    移轉所有權登記與顏羊羔。因廖服芎不依和解內容履行，顏羊羔乃將應付價款二
    萬八千四百四十八元，以存證信函郵寄廖服芎收受，惟為廖服芎所拒收，顏羊羔
    乃扣除代繳土地增值稅一萬六千二百零四元後，將餘款一萬二千二百四十四元以
    匯票並附存證信函郵寄廖服芎收受，然廖服芎仍予拒收。顏羊羔不得已於六十八
    年七月二十八日以雲林地院六十八年度存字第二七九號辦理提存，嗣向雲林縣虎
    尾地政事務所辦理所有權移轉登記，惟因系爭土地未辦理分割，致無法移轉所有
    權為由，經、該地政事務所駁回等事實，業據其提出雲林地院五十九年度訴字第
    九七一號和解筆錄、八十九年度訴字第二七三號判決書及確定證明書、不動產土
    地買賣契約書、土地登記簿謄本、地籍圖謄本、存證信函、匯票、匯票存根、土
    地增值稅收據、提存書、繼承系統表及戶籍謄本（均影本）等件附卷為證（見原
    審卷第一０至三三頁、第一三二至一四四頁）。而被上訴人對於其被繼承人廖服
    芎前於五十九年十二月二十六日與上訴人之被繼承人顏羊羔就系爭兩筆土地所有
    權移轉登記事件成立訴訟上和解之事實，亦不爭執，並有和解筆錄可稽，上訴人
    此部分之主張，自堪信為實在。
四、上訴人復主張其被繼承人顏羊羔既將和解內容對待給付價款二萬八千四百四十八
    元，扣除代繳系爭土地增值稅一萬六千二百零四元後，餘款一萬二千二百四十四
    元於六十八年四月四日以匯票郵寄廖服芎收受，因遭廖服芎拒絕，不得已於六十
    八年七月二十八日向雲林地院辦理提存，其提存已發生清償效力。再者，依據雲
    林地院五十九年度訴字第九七一號顏羊羔與廖服芎間所有權移轉登記事件和解筆
    錄第一項後段規定：「被告（廖服芎）應就所出賣之土地辦理分割後移轉登記與
    原告（顏羊羔）」。則本件請求移轉登記請求權時效，應自上開出賣之土地辦理
    分割登記後為請求權之生效時點。且被上訴人等四人另案請求上訴人就上開出賣
    土地上之房屋及土地以無權占有為原因訴請拆屋還地，經雲林地院以八十九年度
    訴字第二七三號判決亦認定：依據五十九年度訴字第九七一號所有權移轉登記和
    解筆錄第一項後段所列之買方移轉土地所有權登記之生效時點，應是以賣方完成
    共有物分割登記後為起始點。但本件系爭土地迄今仍處以共有狀態中，故買方即
    被告尚不得以已提存土地買賣價金為由向賣方請求移轉所有權登記，是亦無時效
    消滅問題云云。而被上訴人則以前揭各情詞置辯。
五、是就前述，本件兩造所不爭執及爭執事項，厥為：
  (一)兩造不爭執之事項：
    1.顏羊羔與廖服芎，因請求土地所有權移轉登記事件，於五十九年十二月二十六
      日在雲林地院以五十九年度訴字第九七一號成立訴訟上和解，並有和解筆錄在
      卷可證。
    2.和解筆錄第一項所載之土地，業經辦理土地重測，坐落雲林縣虎尾鎮○○段五
      三–三號，其重測後之地號為虎尾鎮○○段五四二號。而虎尾段五三–一０號
      ，其重測後之地號為虎尾鎮○○段五四一號。至虎尾段五三–一號，其重測後
      之地號為虎尾鎮○○段五四九號，惟業經於六十八年間移轉登記與上訴人。
    3.顏羊羔為上訴人之被繼承人，已於七十七年八月十七日死亡。而廖服芎則為被
      上訴人之被繼承人，亦於七十一年七月四日死亡，分別有戶籍謄本及繼承系統
      表可按。
  (二)兩造爭執之事項：
    1.上訴人依和解筆錄將對待給付價款二萬八千四百四十八元以匯票寄交廖服芎被
      拒，嗣代繳系爭土地增值稅，於扣除該增值稅後，將餘款再以匯票郵寄廖服芎
      收受亦遭拒，乃轉而向法院辦理提存，其提存是否依債之本旨給付，而發生清
      償效力。
    2.和解成立後，或上述清償提存後，上訴人之請求權是否處於隨時得行使之狀態
      ，其遲至九十一年四月四日提起本件訴訟，其請求權是否罹於時效消滅。
六、茲謹就兩造所爭執之事項，論述如下：
  (一)上訴人之被繼承人顏羊羔與被上訴人之被繼承人廖服芎前因所有權移轉登記事件
    ，於五十九年十二月二十六日，在雲林地院成立訴訟上和解，和解內容為：「一
    、被告（廖服芎）願領受原告新台幣貳萬捌仟肆佰肆拾捌元後將坐落虎尾鎮○○
    段五三之三號（即重測後信義段五四二地號）內如附圖一甲部分所示面積零點零
    零零貳公頃，同所五三之一０號（即重測後信義段五四一地號）內如附圖一甲部
    分所示面積零點零零伍肆公頃，同所五三之一０號內如附圖一乙部分所示面積零
    點零零貳肆公頃，同所五三之一號（即重測後信義段五五０地號）內如附圖一乙
    部分所示面積零點零零壹陸公頃土地辦理分割後移轉所有權登記與原告（顏羊羔
    ）。二、訴訟費用由被告負擔。三、第一項分割及土地增值稅由被告負擔，移轉
    登記費用由原告負擔。」有雲林地院五十九年度訴字第九七一號和解筆錄可稽（
    見原審卷第十四至十五頁、本院卷第四十八至四十九頁）。
  (二)上開所有權移轉登記事件和解後，雙方當事人未即履行和解約定，顏羊羔乃於六
    十八年四月四日，將和解內容約定之對待應付價款二萬八千四百四十八元，以郵
    政匯票面額二萬八千四百四十八元並附存證信函，寄交廖服芎收受被拒。嗣顏羊
    羔為單獨辦理所有權移轉登記，乃由顏羊羔代繳系爭土地移轉登記所需土地增值
    稅一萬六千二百零四元，並於扣除該增值稅後，將餘款一萬二千二百四十四元，
    再以郵政匯票並附存證信函郵寄廖服芎收受，仍遭廖服芎拒絕。顏羊羔旋於六十
    八年七月二十八日，以上開扣除土地增值稅後之餘款一萬二千二百四十四元，向
    雲林地院辦理提存，惟因系爭土地未依和解內容辦理「分割」，致請求所有權移
    轉登記部分，經雲林縣虎尾地政事務所駁回，有存證信函、匯票、土地增值稅繳
    納通知書、提存書及雲林縣虎尾地政事務所駁回理由書等物可憑。
  (三)按債權人對於已提出之給付，拒絕受領或不能受領者，自提出時起，負遲延責任
    ；債權人受領遲延，或不能確知孰為債權人而難為給付者，清償人得將其給付物
    ，為債權人提存之。民法第二百三十四條、第三百二十六條分別定有明文。又清
    償提存，於債務人依債務本旨並依法定程序提存後，即生清償效力。本件和解內
    容所約定之對待給付價款二萬八千四百四十八元，已經顏羊羔於六十八年四月四
    日，以同面額匯票二萬八千四百四十八元寄交廖服芎被拒，已如上述。而依上開
    和解內容約定土地增值稅由被上訴人負擔，則顏羊羔為辦理所有權移轉登記，代
    繳系爭土地移轉登記所需土地增值稅一萬六千二百零四元後，將餘款一萬二千二
    百四十四元，再以匯票寄交廖服芎收受遭拒，旋於六十八年七月二十八日辦理提
    存。參以移轉登記所需土地增值稅，既約定由廖服芎負擔，顏羊羔為辦理移轉登
    記之需，代廖服芎繳納土地增值稅，應屬「無因管理」。而顏羊羔扣除該土地增
    值稅後，將餘款送達廖服芎遭拒，於扣除該土地增值稅後，將餘額辦理提存，亦
    含有「抵銷」之意。是上訴人將和解對待給付價款二萬八千四百四十八元，寄交
    廖服芎被拒，乃代繳土地增值稅一萬六千二百零四元後，將餘款一萬二千二百四
    十四元，再以匯票寄交廖服芎收遭拒，於六十八年七月二十八日辦理提存，揆諸
    首開規定，應已生清償效力。因此，被上訴人辯稱上訴人提存，不生清償效力等
    情，自難採信。
  (四)按請求權，因十五年間不行使而消滅。但法律所定期間較短者，依其規定；又消
    滅時效，自請求權可行使時起算。民法第一百二十五條、第一百二十八條前段定
    有明文。而消滅時效期間必須有起算點，否則無法計算時效期間。如以作為為目
    的之請求權，其時效期間自請求權可行使時起算；以不作為為目的之請求權，其
    時效期間應自義務人違反行為時起算。因此，所謂請求權可行使時，乃指權利人
    「得」行使請求權之狀況而言。至於義務人實際上能否給付，則非所問。在通常
    情形，於權利成立並生效時，請求權即可行使。又時效期間之起算，必須請求權
    之行使無法律上障礙，如有延期性抗辯權等法律上障礙時，則消滅時效不應進行
    ，須至無法律上障礙而權利人不行使時，時效期間始開始進行。但屬於權利人「
    個人」障礙，並不影響時效之起算。請求權定有期限者，自期限屆至時起算，未
    定期限者，債權人得隨時請求，則消滅時效期間應自權利成立並生效時起算。附
    有停止條件或始期之請求權，自條件成就或期限屆至時起算。若所附之條件為純
    粹隨意條件者，因該條件純由「權利人意思」決定，且繫於權利人「個人」之意
    思，亦不應影響時效之起算（參施啟揚著民法總則七十六年版第三五二頁至三五
    四頁、王澤鑑著民法總則八十二年版第三三三頁至第三四四頁）。
  (五)本件和解內容第一項約定：「被告（廖服芎）願領受原告新台幣貳萬捌仟肆佰肆
    拾捌元後將坐落虎尾鎮○○段五三之三號（即重測後信義段五四二地號）內如附
    圖甲部分所示面積零點零零零貳公頃，同所五三之一０號（即重測後信義段五四
    一地號）內如附圖甲部分所示面積零點零零伍肆公頃，同所五三之一０號內如附
    圖乙部分所示面積零點零零貳肆公頃，同所五三之一號（即重測後信義段五五０
    地號）內如附圖乙部分所示面積零點零零壹陸公頃土地辦理分割後移轉所有權登
    記與原告（顏羊羔）。」有和解筆錄可稽。從上開和解內容觀之，該給付價金與
    分割並辦理所有權登記部分，屬於對待給付之約定，即原告（顏羊羔）將二萬八
    千四百四十八元交與被告（廖服芎）受領，被告即負有依和解內容約定辦理分割
    並移轉所有權義務。而給付上開價金與否，乃原告個人之隨意條件，其給付與否
    ，屬權利人「個人」障礙，揆諸前述，並不影響時效之起算。因此，上訴人請求
    權自和解成立之日起，即處於隨時得給付上述價金、並請求被上訴人辦理分割並
    移轉所有權之狀態至明。又上訴人於六十八年四月四日，將應給付價款二萬八千
    四百四十八元，寄交廖服芎被拒，乃代繳土地增值稅一萬六千二百零四元後，將
    餘款一萬二千二百四十四元，再以匯票寄交廖服芎收受遭拒，於六十八年七月二
    十八日辦理提存，應生清償效力，認定已如上述。因此，消滅時效期間起算點，
    無論從五十九年十二月二十六日訴訟和解成立日起、或自六十八年七月二十八日
    清償提存後，至今均逾十五年之期間，且被上訴人已為時效消滅抗辯，自屬有據
    。上訴人為顏羊羔之繼承人，自應繼承其一切權利義務，是上訴人提起本件訴訟
    ，難認有理由。
  (六)上訴人雖主張稱本件請求移轉登記之請求權，其消滅時效期間，應自上開出賣之
    土地辦理分割登記後起算。且被上訴人等四人另案請求上訴人就上開出賣土地上
    之房屋及土地以無權占有為原因訴請拆屋還地，經雲林地院以八十九年度訴字第
    二七三號判決亦認定：「依據五十九年度訴字第九七一號所有權移轉登記和解筆
    錄第一項後段所列之買方移轉土地所有權登記之生效時點，應是以賣方完成共有
    物分割登記後為起始點。但本件系爭土地迄今仍處以共有狀態中，故買方即被告
    尚不得以已提存土地買賣價金為由向賣方請求移轉所有權登記，是亦無時效消滅
    問題」云云。按「債權人得予代位債務人行使之權利，並非僅以請求權為限，凡
    非專屬於債務人本身之權利，均得為之，上訴人王永璋與被上訴人所訂之買賣契
    約，既經約定應由該上訴人辦妥共有物之分割手續後再行移轉土地所有權，茲因
    該上訴人怠於行使其請求分割共有物之權利，被上訴人乃予提起本訴，代位行使
    ，於法即非無據。」（最高法院七十年台上字第二四四七號判決參照）。查本件
    上訴人之被繼承人顏羊羔，與被上訴人之被繼承人廖服芎，於五十九年十二月二
    十六日在雲林地院以五十九年度訴字第九七一號成立訴訟上和解，其和解筆錄第
    一項後段固有記載「．．．辦理分割後移轉所有權登記與原告（顏羊羔）。」等
    語，且廖服芎或其繼承人至今尚未就系爭出賣的土地辦理分割，已如前述。但上
    顏羊羔或顏羊羔之繼承人即上訴人，非不得代位廖服芎或代位廖服芎之繼承人即
    被上訴人請求分割，行使權利。否則，上訴人又如何能提起本件訴訟，且亦主張
    依民法第二百四十二條規定代位行使權利云云。第按，「確定判決之既判力，僅
    以主文為限，而不及於理由」（最高法院七十二年四月十九日、七十二年度第四
    次民事庭會議決議）。查雲林地院八十九年度訴字第二七三號判決理由固認定：
    「依據五十九年度訴字第九七一號所有權移轉登記和解筆錄第一項後段所列之買
    方移轉土地所有權登記之生效時點，應是以賣方完成共有物分割登記後為起始點
    」云云。然依前述說明，確定判決之既判力，既僅以主文為限，而不及於理由，
    則本件判決自不受上開判決理由認定之拘束。是上訴人上述主張，亦無可採。
  (七)上訴人請求權既已逾十五年而罹於時效消滅，其起訴請求所有權移轉登記，即屬
    無據。又上訴人既非系爭兩筆土地之共有人，其併請求分割系爭兩筆土地，不應
    准許。
七、綜上所述，本件上訴人主張，均無可採，被上訴人抗辯，尚屬可信。從而，上訴
    人主張本於和解契約、繼承，及代位之法律關係，請求被上訴人將：(一)坐落雲林
    縣虎尾鎮○○段五四一號建面積六一０．０九平方公尺土地辦理分割。如附圖二
    所示Ａ部分面積七八平方公尺分歸被上訴人戊○○取得，其餘部分面積五三二．
    ０九平方公尺分歸被上訴人戊○○、甲○○○、丙○○共同取得，並按戊○○七
    四．五二平方公尺、甲○○○一五二．五二平方公尺、丙○○三０五．０五平方
    公尺比例保持共有。(二)被上訴人戊○○應將前項分割結果就Ａ部分面積七八平方
    公尺辦理所有權移轉登記與上訴人二人共有，應有部分各二分之一。(三)被上訴人
    乙○○應就坐落雲林縣虎尾鎮○○段五四二號建面積四二．六六平方公尺土地內
    分割出如附圖二所示Ｂ部分二平方公尺，並將該土地辦理所有權移轉登記與上訴
    人二人共有，應有部分各二分之一，為不足採，被上訴人以時效抗辯，尚屬可信
    。是則原審為上訴人敗訴之判決，於法並無不合。上訴意旨指摘原判決不當，求
    予廢棄改判，為無理由，應予駁回。
八、又民事訴訟法第四百六十六條第一項所定得上訴第三審之利益額數，業經司法院
    於九十一年一月二十九日以（九一）院台廳民一字第０三０七四號令提高為新台
    幣一百五十萬元，並定於九十一年二月八日起實施。查本件訴訟標的之價額經原
    審核定為新台幣一百十四萬九千八百十元，且上訴人上訴本院亦以此價額繳納上
    訴裁判費用，則上訴人對本院敗訴判決已不得上訴第三審而告確定。又本件事證
    已臻明確，兩造其餘攻擊防禦方法及證據資料，核與判決結果不生影響，爰不一
    一論述，併此敘明。
九、據上論結，本件上訴為無理由，依民事訴訟法第四百四十九條第一項、第七十八
    條、第八十五條第一項前段，判決如主文。
中　　　華　　　民　　　國　　九十一　　年　　 十二　　 月　　 十七　 　日
　　　　　　　　　　　　　　　　　　臺灣高等法院臺南分院民事第一庭
~B1審判長法官　王　　惠　　一
~B2　　　法官　吳　　上　　康
~B3　　　法官　張　　世　　展
右為正本係照原本作成。
不得再上訴。
中　　　華　　　民　　　國　　九十一　　年　　 十二　　 月　　 十九 　　日
~B法院書記官　莊　　清　　松
